臺灣高等法院高雄分院刑事判決　　　　95年度上訴字第2204號
上　訴　人　臺灣高雄地方法院檢察署檢察官
被　　　告　辰○○
上列上訴人因被告偽造文書等案件，不服臺灣高雄地方法院94年
度訴緝字第49號中華民國95年8 月22日第一審判決（起訴案號：
臺灣高雄地方法院檢察署87年度偵字第25918 、29081 號），提
起上訴，本院判決如下：
    主  文
上訴駁回。
    理  由
一、公訴意旨略以：被告辰○○與黃石勤（業經臺灣高雄地方法
    院以91年度訴緝字第121 號判決無罪確定）係夫妻關係，由
    被告自任會首，於民國85年10月15日，在高雄市○○區○○
    路40巷1 號住處，召集己○○等人為互助會會員，每會新台
    幣（下同）10,000元，約定會期至90年7 月15日止，共計58
    會，每月15日開標，採內標方式，即活會者扣除標金後繳交
    會款，並由黃石勤負責於每月15日開標、收取標金、交付得
    標會款之情事（下稱第1 會），被告與黃石勤竟共同基於意
    圖為自己不法所有之概括犯意聯絡，於各互助會標會時，佯
    稱有未到之活會會員委託其標會，連續以偽造未到活會會員
    名義，在便條紙上填載標息充作標單之私文書，均在上揭其
    住處之標會處所供行使之用參與標會。詎於87年11月間，被
    告無故停標該互助會後，活會會員始發現互助會應僅存33個
    會期，竟尚有49人仍為尚未得標之活會會員，始查知被告及
    黃石勤有共同連續偽造會員互助會標單，冒標16次互助會款
    ，詐欺取得其他會員之互助會款合計7,987,000 元。被告與
    黃石勤復承上揭詐欺之犯意，於87年11月6 日，被告自任會
    首再組互助會，每會10,000元，共26會（下稱第2 會），被
    告竟收受各會員10,000元之會款後，未開立會單即捲款潛逃
    ，己○○等19人始知受騙。因認被告涉犯刑法第216 條、第
    220 條、第210 條之行使偽造準私文書罪嫌及同法第339 條
    第1 項之詐欺取財罪嫌。
二、按犯罪事實應依證據認定之，無證據不得認定犯罪事實；又
    不能證明被告犯罪者，應諭知無罪之判決，刑事訴訟法第15
    4 條第2 項、第301 條第1 項分別定有明文。又刑事訴訟法
    第161 條，已於91年2 月8 日修正公布，其第1 項規定：「
    檢察官就被告犯罪事實應負舉證責任，並指出證明之方法」
    ，因此檢察官對於起訴之犯罪事實，應負提出證據及說服之
    實質舉證責任，倘所提出之證據不足為被告有罪之積極證明
    ，或其指出證明之方法，無從說服法院以形成被告有罪之心
    證，基於無罪推定之原則，自應為被告無罪判決之諭知，最
    高法院92年度臺上字第128 號判例意旨可資參照。
三、本件公訴人認被告辰○○涉犯上開犯行，無非以：(一)告訴人
    丁○○、己○○、戊○○、丑○○、壬○○等人於偵查中之
    指訴；(二)第1 會互助會會單1 紙；(三)及被告於87年11月間，
    無故停標第1 會互助會後，互助會僅存33個會期，竟尚有49
    人仍為尚未得標之活會，足認第1 會互助會，確係被告與黃
    石勤共同冒標等，為其論罪之依據。訊據被告固不否認有於
    上揭時間、地點，自任會首，召集第1 會互助會，而該互助
    會於87年11月間即止會，只進行25會，且於87年10月25日離
    開上揭住處；另曾於87年10月15日向前來標會之會員表示，
    擬於87年11月6 日再召集第2 會互助會之事實，惟堅決否認
    有上揭犯行，辯稱：第1 會部分，是因為有部分死會會員不
    繳錢，我無法進行下去才止會，至於第2 會部分，我只有說
    說而已，並沒有向會員收取會款，也沒有寫互助會會單等語
    ，經查：
(一)、程序方面
    被告及檢察官均未於言詞辯論終結前，對證人即告訴人己○○、丁○○、丑○○偵查筆錄內容異議；且渠等3 人業於原
    審以證人身分具結作證，並接受交互詰問，對被告對質、詰
    問權利之行使並未剝奪；又告訴人己○○、丁○○及丑○○
    於偵訊中係以告訴人身分接受訊問，依當時之刑事訴訟法規
    定，並無應具結規定之適用；而該等陳述係於刑事訴訟法新
    制實施前作成，並經原審向被告提示該等筆錄並告以要旨，
    踐行合法之調查程序，其效力依法自不受影響。是綜上所述
    ，依刑事訴訟法第159 條之5 、刑事訴訟法施行法第7 條之
    3 規定，告訴人己○○、丁○○及丑○○於偵查中之陳述，
    認均具證據能力。
(二)、實體方面
１、被訴冒標詐欺取財部分（即第1 會互助會部分）：
    (1)被告有於上揭時間、地點，自任會首，召集第1 會互助會
      ，而該互助會於87年11月間即止會，只進行25會之事實，
      業據被告於原審及本院審理中供承在卷，核與告訴人己○○、丁○○、丑○○於偵查中指訴相符（87年度偵字第25
      918 號卷第13、14、20頁），復有互助會須知1 份（87年
      度偵字第25918 號卷第6 、7 頁）在卷可憑，堪以認定。
    (2)公訴人以被告召集之第1 會互助會，於87年11月間止會後
      ，該互助會應僅存33個會期，惟尚未得標之活會會員竟有
      49人，因認被告有冒標16會次之互助會會款事實，固據告
      訴人丁○○、丑○○及壬○○於偵查指稱：「被告黃石勤
      說有8 會死會，故她（指被告）應是冒標16會」等語（87
      年度偵字第25918 號卷第19頁），及告訴人丁○○於偵查
      中指訴：「…目前還只有7 、8 個死會，活會有40幾人，
      且他（指被告）有偷標16會以上」等語（同上偵卷第31頁
      ）在卷，惟此為被告所否認，供稱此互助會已進行25會，
      並於原審中就何人為死會一一指明在卷（原審卷第153 、
      196 、197 頁）；而且告訴人丁○○、丑○○及壬○○上
      開指訴，均係輾轉聞自原審共同被告黃石勤之陳述，並非
      告訴人丁○○、丑○○及壬○○親身經歷之事實，已難憑
      信；佐以依原審共同被告黃石勤於偵查中供稱：我並未參
      與互助會，僅有轉交會款予被告等語（同上偵卷第30-1頁
      ），顯然其對於被告召集上開互助會之情形不甚了解，既
      不了解，又如何告知告訴人丁○○、丑○○及壬○○有關
      被告止會時，僅有8 會死會之事，是告訴人丁○○、丑○○及壬○○指稱：「被告黃石勤說有8 會死會，故她應是
      冒標16會」一語，難予採信；又告訴人丁○○上開所述止
      會時只有7 、8 個死會，活會有40幾人，被告有冒標16會
      以上等語，因其並未指出被冒標者之姓名，而且其所謂7
      、8 死會，亦係輾轉聞自黃石勤之陳述，如上所述，佐以
      告訴人丁○○於原審亦結證：我未被冒標，我不知被告有
      無冒標等語（原審卷第230 頁），足認其上開所述：「…
      目前還只有7 、8 個死會，活會有40幾人，且他有偷標16
      會以上」之語，僅係其個人推測之詞，無足採信。
    (3)再者，證人即告訴人戊○○於原審理中證稱：我第1 會有
      參加3 會，即互助會編號5 、6 、7 部分，該3 會都是活
      會，另我母親也有參加3 會，即編號2 、9 、10部分，這
      3 會也都是活會，我是聽傳言說有人的會被偷標，聽說有
      40幾個活會等語（原審卷第154 至160 頁）；於本院審理
      中亦結證：我參加3 會，被告有無冒標我不知道等語（本
      院96年2 月8 日審判筆錄第6 頁）。證人即告訴人丑○○
      於原審審理中證稱：我有參加第1 會，即編號47部分，這
      會還是活會等語（原審卷第160 至162 頁）；於本院審理
      中結證: 我參加1 會，被告有無冒標我不知道等語（本院
      96年2 月8 日審判筆錄第6 頁）。證人乙○○於原審審理
      中證稱：我有參加第1 會，即編號46部分，這會還是活會
      等語（原審卷第162 至165 頁）。證人庚○○於原審審理
      中證稱：我有參加第1 會，即編號8 部分，這會還是活會
      ，我聽說前面幾會有被冒標等語（原審卷第165 至167 頁
      ）。證人王秀美於原審審理中證稱：我有參加第1 會，即
      編號20部分，這會還是活會，我不知道被告有無冒標等語
      （原審卷第167 至169 頁）。證人王惠貞於原審審理中證
      稱：我有參加第1 會合計2 會，即編號40、41部分，均還
      是活會，我不知道被告有無冒標等語（原審卷第169 至17
      1 頁）。證人己○○於原審審理中證稱：我有參加第1 會
      合計2 會，即編號3 、4 部分，均還是活會，我是聽我媽
      媽說被告有冒標等語（原審卷第173 至175 頁）；於本院
      審理中亦結證：我不知道有無冒標等語（本院96年2 月8
      日審判筆錄第6 頁）。證人辛○○於原審審理中證稱：我
      女兒有參加第1 會合計2 會，即編號16、17部分，均還是
      活會等（原審卷第175 至177 頁）；於本院亦結證：被告
      有無冒標我不知道等語（本院96年2 月8 日審判筆錄第5
      頁）。證人包丙○○於原審審理中證稱：我有參加第1 會
      ，即編號32部分，這會還是活會，我不知道被告有無冒標
      等語（原審卷第177 至179 頁）。證人潘秋治於原審審理
      中證稱：我有參加第1 會，即編號38部分，這會是死會，
      我忘了是何時標的，標金多少也忘了，我不知道被告有無
      冒標等語（原審卷第179 至181 頁）。證人田阿平於原審
      審理中證稱：我有參加第1 會，即編號53部分，這會是死
      會，以多少錢得標我忘了，會款被告有拿給我，我不知道
      被告有無冒標等語（原審卷第181 至183 頁）。證人癸○○於原審審理中證稱：我有參加第1 會，即編號55部分，
      這會還是活會等語（原審卷第183 至187 頁）。證人甲○○於原審審理中證稱：我有參加第1 會合計2 會，即編號
      21、22部分，2 會都還是活會等語（原審卷第187 至190
      頁）。證人壬○○於原審審理中證稱：我有參加第1 會，
      即編號26部分，這會還是活會等語（原審卷第190 至195
      頁）。證人丁○○於原審審理中證稱：我有參加第1 會合
      計4 會，即編號11、12、13、14部分，4 會都還是活會，
      我不知道被告有無冒標等語，如上所述。證人卯○○於原
      審審理中證稱：我有參加第1 會合計5 會，即編號48至編
      號52部分，5 會都還是活會等語（原審卷第233 至238 頁
      ）。綜合上揭證人所述活會之總數，合計30會，並無公訴
      人所指尚有49人係活會之情事，且亦未超過被告止會時剩
      餘之活會數33會，故亦無法以所存活會之會數而推論被告
      有冒標行為。
    (4)綜上所述，被告固有召集第1 會互助會，且於進行25會後
      ，即止會未進行之事實，惟依告訴人及證人上揭證述內容
      ，並無從證明被告有以冒標之方式向活會會員詐取會款之
      行為，檢察官亦未舉出其他證據足以證明被告此部分有涉
      犯冒標之犯行，而不能證明被告犯罪。
２、被訴詐欺取財部分（即第2 會互助會部分）：
    訊據被告堅決否認有召集此互助會之事實，辯稱：第2 會部
    分，我只有說說而已，並沒有向會員收取會款，也沒有寫互
    助會會單等語。查證人丁○○於偵查中固證述：被告另外有
    於87年11月6 日召集合會，向26個會員收會錢，會單還沒有
    拿出來，被告就跑了，我太太子○○也被收了1 萬元等語（
    87年度偵字第25918 號卷第31-1頁），惟此等事實僅係證人
    丁○○輾轉聞自其妻子○○之所述，至於實際上子○○有無
    繳納會款，仍需問其本人，亦據證人丁○○於原審證述在卷
    （原審卷第230 頁），是僅憑證人丁○○上開傳聞之詞，尚
    難據為對被告不利之認定。又據證人子○○於本院結證所稱
    ：被告在87年11月6 日並未另外招募新的互助會，我交付予
    被告之10,000元現金，係我將87年11月15日應繳之第1 會互
    助會會款，提前交予被告，而非被告在87年11月6 日另外召
    集第2 會互助會之會頭錢等語（本院96年2 月8 日審判筆錄
    第4 、5 頁），足認被告雖曾向證人子○○收取10,000元，
    惟該10,000元並非第2 會互助會之會頭錢，而係證人子○○
    提前繳交之第1 會互助會會款。至於證人丁○○雖又於原審
    證述：我曾經代表妻子子○○與黃石勤就第2 會互助會達成
    和解，由黃石勤交給我10,000元轉交予子○○等語（原審卷
    第232 頁），惟據證人黃石勤於原審之證述：在和解時，丁○○說被告新召集1 個互助會，子○○有寄10,000元在被告
    那裡，他既然開口了，我就還給他10,000元，至於被告有無
    召集此互助會，我不清楚等語（原審卷第233 頁），則依證
    人丁○○及黃石勤上開證述，亦僅得證明黃石勤與證人丁○○進行和解時，黃石勤曾經返還10,000元予丁○○之事實，
    惟因被告是否召集第2 會互助會，並非證人丁○○及黃石勤
    所得知悉，自尚不能因此遽予推論被告有召集第2 會互助會
    之事實。此外，卷內亦無第2 會之會單或其他積極證據足以
    證明被告有召集第2 會互助會而為詐欺之犯行，自不能僅憑
    證人丁○○上開傳聞之詞，即認被告涉犯此部分之詐欺犯行
    。
四、原審因而以不能證明被告犯行使偽造準私文書罪及詐欺取財
    罪，而為被告無罪之諭知，核無違誤；檢察官上訴意旨，猶
    執前詞，指摘原判決不當，為無理由，應予駁回。
五、另臺灣高雄地方法院檢察署95年度偵字第31506 、31507 號
    移送併辦意旨略以：黃辰○○（即辰○○）意圖為自己不法
    所有，基於概括犯意，於84年6 月25日，自任會首，召募
    民間互助會，每會1 萬元，會期至87年10月25日止，卯○○
    參加4 會，期間卯○○先標得其中2 會，保留其餘2 會，黃
    辰○○除積欠20萬元得標會款未付清外，卯○○另於87年9
    月25日欲標取尾2 會時，發現被告冒卯○○之名義標取其餘
    2 會，並於87年10月間捲款潛逃。於85年（併辦意旨書誤
    載為95年）10月15日，自任會首，在高雄市○○區○○路40
    巷1 號住處，召集卯○○等人為互助會會員，每會1 萬元，
    約定會期至90年7 月15日止，共計58會，卯○○以其名義及
    其女鄭雲珠、寅○○名義共參加5 會，並未標得會款，詎被
    告於87年（併案意旨書誤載為97年）10月15日後即惡性倒會
    ，捲款潛逃。因認被告黃辰○○另涉犯行使偽造私文書及詐
    欺取財罪嫌，而請求併案云云，惟因被告前開被訴部分業經
    本院判決無罪，如上所述，則上開併辦部分，即與本案不
    發生裁判上一罪之修正前連續犯關係，本院依法無從併辦，
    自應退回原檢察官另行處理。至於上開併辦部分，因與被
    告上開被訴之犯罪事實同一，而已審理判決如上，附此敘明
    。
據上論斷，應依刑事訴訟法第368 條，判決如主文。
本案經檢察官王登榮到庭執行職務。
中　　華　　民　　國　　96　　年　　2 　　月　　26　　日
            刑事第六庭    審判長法  官  王憲義
                                法  官  張盛喜
                                法  官  李璧君
以上正本證明與原本無異。
如不服本判決應於收受本判決後10日內向本院提出上訴書狀，其
未敘述上訴理由者，並得於提起上訴後10日內向本院補提理由書
狀（均須按他造當事人之人數附繕本）「切勿逕送上級法院」。
中　　華　　民　　國　　96　　年　　2 　　月　　26　　日
  　　　　　　　　　　　　　　　書記官  唐奇燕
